【裁判字號】    97,重上,126
【裁判日期】    980428
【裁判案由】    履行契約
【裁判全文】
臺灣高等法院民事判決                 97年度重上字第126號
上  訴  人  瑞昱半導體股份有限公司
法定代理人  乙○○
訴訟代理人  林發立律師
            鄭洋一律師
            陳貞妤律師
被  上訴人  大眾商業銀行股份有限公司台北分行
法定代理人  甲○○
訴訟代理人  林展義律師
上列當事人間請求履行契約事件，上訴人對於中華民國97年1月4
日臺灣臺北地方法院96年度重訴字第1403號第一審判決提起上訴
，本院於98年4月14日言詞辯論終結，判決如下：
    主  文
上訴駁回。
第二審訴訟費用由上訴人負擔。
    事實及理由
一、上訴人主張：伊與訴外人宬強科技股份有限公司（下稱宬強
    公司）於民國九十四年一月一日簽訂產品經銷合約書，約定
    宬強公司為伊之經銷商，以賒帳方式向伊購入貨品對外銷售
    ，為加強宬強公司清償貨款之債信，乃由被上訴人依經銷合
    約於九十四年十月四日出具保證書為履約保證，約定保證期
    間自同日起至九十四年十二月三十日止，保證金額為新臺幣
    （下同）一千五百萬元。依系爭保證書前言及第三條約定之
    文義，暨參酌被上訴人與宬強公司於九十三年十一月十五日
    簽訂之綜合授信契約書，解釋上應認為無論貨款債務發生之
    日期為何，只要於保證期間內到期未獲宬強公司履行之貨款
    ，即屬系爭保證書之履約保證責任範圍，並未將貨款債務限
    定於保證期間內發生且到期，否則，如依被上訴人所為解釋
    ，將減輕被上訴人責任，顯失公平，亦違反誠實信用原則而
    屬無效。詎宬強公司於九十四年八月二十六日至同年九月二
    十五日以賒帳方式陸續向伊請購IC零件等貨物，貨款合計美
    金一百萬九千一百三十五．八九元（下稱系爭貨款），依伊
    與宬強公司間之月結四十五天付款協議，系爭貨款之清償期
    於九十四年十一月十五日屆至，屢經催討，均未獲宬強公司
    清償，以清償期匯率計算，折合新臺幣約三千二百八十二萬
    一千一百零五元。伊已於九十四年十一月十七日通知被上訴
    人負履約保證責任，被上訴人拒未付款。爰依系爭保證書之
    約定，求為命被上訴人應給付上訴人一千五百萬元，及加計
    自九十四年十一月十六日起算法定遲延利息之判決等語。
二、被上訴人則以：系爭保證書之保證內容應依第三條約定為斷
    ，以宬強公司於保證期間內向上訴人購入貨品後，未能履約
    付清貨款為要件，伊始須負履約保證責任。本件上訴人訴請
    者，均係保證期間前之賒購貨品債務，縱於保證期間內到期
    ，伊仍無庸負責。上訴人與宬強公司簽訂經銷合約並無記載
    月結四十五天，難認有此付款方式，況縱有該付款方式亦係
    上訴人與宬強公司間之交易約定，不能拘束契約外之第三人
    ，且與系爭保證書無關，不得推論擴張伊應負之保證責任。
    又系爭保證書並非定型化契約，性質上僅係伊對上訴人單方
    面負保證責任之單務、無償契約，自無民法第二百四十七條
    之一第一款規定之適用。而上訴人為國內著名之股票上市公
    司，具有相當之專業知識，系爭保證書係由兩造協議後由伊
    出具，內容並無違反誠實信用原則等語，資為抗辯。
三、原審判決上訴人全部敗訴，上訴人聲明不服，提起上訴，其
    於本院上訴聲明為：(一)原判決廢棄。(二)被上訴人應給付上訴
    人一千五百萬元，及自九十四年十一月十六日起至清償日止
    ，按年息百分之五計算之利息。(三)願供現金或等值之台灣銀
    行新竹分行可轉讓定期存單為擔保請准宣告假執行。被上訴
    人於本院答辯聲明為：(一)上訴駁回。(二)如受不利判決，願供
    擔保請准宣告免為假執行。
四、上訴人主張其與宬強公司於九十四年一月一日簽訂產品經銷
    合約書，由宬強公司為其代理商，以賒帳方式取得貨品銷售
    ，宬強公司並依經銷合約之約定，提供由被上訴人所出具之
    保證書以為擔保。系爭保證書約定保證金額一千五百萬元、
    保證期間自九十四年十月四日至同年十二月三十日，宬強公
    司於九十四年八月二十六日至同年九月二十五日以賒帳方式
    陸續向上訴人請購IC零件等貨物，貨款總計三千二百八十二
    萬一千一百零五元，該貨款清償期於九十四年十一月十五日
    屆至，惟宬強公司遲未給付，上訴人乃於同年十一月十七日
    通知被上訴人有關宬強公司逾期未償貨款之事，復於翌日再
    以存證信函請求被上訴人速依系爭保證書履行保證責任，然
    被上訴人迄未履行保證責任之事實，已據其提出經銷合約書
    、保證書、到期貨款明細（見原審卷第9至24頁）、上訴人
    公司函、存證信函（見原審卷第28至32頁）為證，並為被上
    訴人所不爭執，堪信此部分事實為真正。
五、上訴人另主張被上訴人出具系爭保證書時已知悉月結四十五
    天之付款條件，系爭貨款交易時間雖在保證期間前，然清償
    期均於保證期間內九十四年十一月十五日屆至，而未獲宬強
    公司清償，其依保證書之約定，得請求被上訴人負履約保證
    責任等情，則為被上訴人所否認，並以前開情詞置辯，是本
    件應審究之要點為：系爭貨款是否屬於系爭保證書之保證內
    容？系爭保證書第三條約定有無違反民法第二百四十七條之
    一第一款規定及誠實信用原則而屬無效？上訴人得否請求被
    上訴人履行保證責任？茲詳述於後：
  (一)按稱保證者，謂當事人約定，一方於他方之債務人不履行債
    務時，由其代負履行責任之契約，民法第七百三十九條定有
    明文。是當事人訂立保證契約者，必於保證契約內約明保證
    人保證債務發生之事由即債務人不履行債務之情形，以資雙
    方權利義務得以明確。查系爭保證書全文為：「立保證書人
    大眾商業銀行臺北分行（以下簡稱本行），茲因宬強科技股
    份有限公司（以下簡稱主債務人）以賒帳方式購入瑞昱半導
    體股份有限公司（以下簡稱貴公司）之IC零件及其它任何貨
    品所發生之債務（包括所開立之貨款支票及應付未付貨款，
    而於保證期間內到期者）本行願按下列條款保證：一保證金
    額：新台幣壹仟伍佰萬元整。二保證期間：自民國九十四年
    十月四日至民國九十四年十二月三十日。三保證內容：如主
    債務人於本行保證期間內以賒帳方式購入IC零件或其它任何
    貨品後未能履約付清貨款時，本行於上述期間接獲貴公司書
    面通知三十日內，無條件在前項保證金額限度內，如數代為
    償付主債務人之應付貨款。」有保證書（見原審卷第23頁）
    可憑，並為兩造所不爭執。依系爭保證書上開約定之文義解
    釋，被上訴人應代負履行責任之情形，應限於宬強公司於九
    十四年十月四日至九十四年十二月三十日以賒帳方式向上訴
    人購入IC零件或其它任何貨品；宬強公司未能履約付清貨款
    ；被上訴人於九十四年十月四日至九十四年十二月三十日接
    獲上訴人書面通知，於此條件均成就時，被上訴人始應依約
    代負履行責任給付宬強公司未清償之貨款。
  (二)上訴人雖主張解釋上開保證債務發生事由時，應參酌保證書
    之前言而為認定，無論宬強公司是否於保證期間內以賒帳方
    式購入IC零件或其它任何貨品，只要宬強公司於保證期間內
    未能履約付清貨款，被上訴人即應負保證責任，否則即有前
    言與本文相互矛盾之情等語。惟系爭保證書前言載明被上訴
    人開立保證書之目的係為保證宬強公司以賒帳方式購入貨品
    所發生債務，雖包括貨款支票及應付未付貨款，惟被上訴人
    所應負保證責任之範圍，係約定「按下列條款保證」，顯係
    以保證書本文第一、二、三條關於保證金額、期間、內容之
    約定予以特定保證範圍，於前言內對被上訴人願意提供保證
    之金額、保證期間、當事人間之通知是否需用書面等重要之
    權利義務，均未為記載，尚難認前言已就當事人間之權利義
    務為完整之規範。況任何契約書之前言，僅係針對契約書之
    訂立目的為概括描述，契約本文內之各項條款，涉及締約者
    日後應履行之權利義務，方為當事人締結契約時關心及討論
    之重點，如契約本文有所缺漏，固可參酌前言之文字而為解
    釋，惟如契約本文已有明定，實不宜捨本文而就前言，作不
    同解釋。如前所述，系爭保證書本文已明定限於主債務人宬
    強公司自九十四年十月四日起至同年十二月三十日止之保證
    期間內，以賒帳方式向上訴人購入IC零件及其它任何貨品後
    ，未能履約付清貨款時，且被上訴人於保證期間內接獲上訴
    人之書面通知時，始代為償付主債務人應付之貨款。不能僅
    憑前言之文句，即認定宬強公司在保證期間以外之時間，以
    賒帳方式購入所生之貨款債務，只要於保證期間內到期者，
    即屬系爭保證書之保證責任範圍。是則依保證書前言與本文
    條款之解釋，亦無矛盾可言，上訴人此部分主張要非可採。
  (三)上訴人另主張宬強公司基於與上訴人間經銷合約之要求，提
    供保證書作為賒帳交易貨款之擔保，被上訴人開立保證書係
    依其與宬強公司簽立之綜合授信契約書關於委任保證之約定
    而為，宬強公司得於九十三年十一月十五日至九十四年十一
    月三十日期間內，在七千萬元額度範圍內，循環動用授信額
    度，被上訴人得分次開立保證書就宬強公司所負債務提供擔
    保，被上訴人所負保證責任內容，不限於債務發生及到期日
    皆於各次開立保證書期間內之債務，應包含所有於保證期間
    到期之債務，始符上訴人及宬強公司交易目的與綜合授信契
    約書之約定意旨等語。惟查：
    １宬強公司自八十六年起即與被上訴人有存款及授信往來，
      被上訴人於九十年間提供宬強公司融資授信總額度為五千
      萬元（含短期營運週轉金借款、購料履約保證），嗣提高
      為七千萬元，授信範圍則包括營運週轉金借款、開發國內
      信用狀暨有關匯票承兌付款、開發國外信用狀暨融資、委
      任保證、透支、出口押匯墊款業務等，有被上訴人提出之
      綜合授信契約書、授信核貸書、授信核貸批覆書（見本院
      卷第84至123頁）及上訴人提出之九十三年十一月九日核
      准之授信核貸批覆書（見本院卷第71至78頁）在卷可憑。
      依九十三年度綜合授信契約書、授信核貸批覆書內容觀之
      ，宬強公司與被上訴人授信往來授信總額度為七千萬元，
      宬強公司提供該額度之三成即二千一百萬元之定存單為擔
      保品，並以應收帳款擔保，關於購料履約保證額度為一千
      五百萬元，係採一年期循環動用，每筆動用期限最長為十
      二個月，費率為保證額度之百分之一，以無擔保承作，保
      證對象限上訴人。又每次動用履約保證時，係由宬強公司
      另向被上訴人提出申請（見綜合授信契約書總則條款第四
      條，本院卷第96頁），而宬強公司委請被上訴人提供保證
      金額、到期日及其他條件，悉依有關法令或被上訴人簽發
      之保證文件為準（見同上契約委任保證第一條，本院卷第
      98頁）。參諸證人即被上訴人行員鄧志榮證稱：銀行與宬
      強公司每年洽談授信額度，以定存單設質擔保，並以應收
      帳款涵括，洽談授信額度時即談妥保證費率，宬強公司嗣
      提出動用申請書時，銀行根據申請書及提供之文件開立保
      證書，保證期間二個月、三個月都有，最長可到十二個月
      ，依據保證期間、保證金額及費率收受費用，保證期間長
      費用就多，宬強公司必須在開立前繳納等語（見本院卷第
      166至168頁），顯見購料履約保證係被上訴人提供予宬強
      公司信用融資項目之一，宬強公司簽立綜合授信契約書後
      ，實際動用時需簽立申請書，並提供保證書之內容及文件
      ，經被上訴人審核開立，因洽商授信額度係以授信總額度
      之三成之定存單作擔保，並以應收帳款補之，申請動用履
      約保證時，無須另提擔保。是綜合授信契約書關於委任保
      證約定，僅為概括之約定，並無關於保證期間、保證金額
      之約定，亦乏保證對象即對特定之廠商為履約保證之約定
      ，單由上開約定，當不能特定被上訴人所負履約保證責任
      內容，仍應以宬強公司申請而由被上訴人開立之保證書內
      容為依據。上訴人徒以綜合授信契約書期間為一年，被上
      訴人應就該一年期間內到期之債務擔保，凡於保證書約定
      之保證期間內到期債務，不論其賒購期間是否在保證期間
      內，被上訴人均應負保證責任云云，尚非可採。
    ２依上訴人與宬強公司之經銷合約書第八條第二項約定，上
      訴人為協助宬強公司之資金調度，同意按宬強公司資產及
      銷售能力授信予宬強公司，由宬強公司提供擔保品、按時
      提供財務報表及相關資料，由上訴人建立信用額度（見原
      審卷第13頁），宬強公司依該約定委由包括被上訴人在內
      之多家銀行出具保證書，固可見保證書為上訴人要求宬強
      公司所出具。然上開經銷合約為上訴人與宬強公司之契約
      關係，與保證書約定無涉，而被上訴人提供系爭保證書，
      係其作為銀行業者，對客戶提供多種融資授信之服務項目
      之一，其是否承作及承作之條件如何，應以被上訴人與其
      客戶即宬強公司間之約定而認定，實與上訴人和宬強公司
      間之經銷合約無關，被上訴人並非上開經銷合約之當事人
      ，自不受經銷合約內容之拘束。況本件並無證據可資證明
      ，被上訴人有為宬強公司在經銷合約所定之經銷期間內，
      所有應付未付之貨款提供保證之意思。
    ３按保證契約存於保證人與債權人之間，與債權人及債務人
      間之契約關係，或債務人與保證人間之原因關係，互為不
      同之法律關係。上訴人與宬強公司之經銷合約，雖為宬強
      公司與被上訴人為履約保證交易往來之緣由，而宬強公司
      與被上訴人間所簽訂之綜合授信契約書關於委任保證之約
      定，固為被上訴人據以開立保證書之原因，然兩造間之保
      證契約仍應依系爭保證書具體明確之約定內容為之，尚無
      捨保證書之約定內容，反求諸上開契約而為解釋。是上訴
      人主張依經銷合約其與宬強公司交易目的，及綜合授信契
      約書委任保證之約定，系爭保證書保證範圍應及於所有於
      保證期間到期之貨款債權，尚非可採。
  (四)上訴人又主張唯有認系爭保證書之保證內容包含所有於保證
    期間內到期之債務，始符合系爭保證書屬履約保證所具付款
    承諾之特性等語。雖系爭保證書屬履約保證之性質，然被上
    訴人係依保證書約定內容負保證責任，須於符合保證書約定
    條件方有付款之承諾可言，此與履約保證、付款承諾及現金
    之代替並不違背。本件系爭貨款既為宬強公司於九十四年八
    月二十六日至同年九月二十五日賒帳交易者，非屬系爭保證
    書保證期間內之賒帳購入到期未付貨款者，與保證書約定之
    保證債務要件不符，被上訴人自不負保證責任，上訴人此部
    分主張亦非可採。
  (五)上訴人再主張被上訴人明知宬強公司長期以來為上訴人之經
    銷商，交易條件為月結四十五天，結帳日為二十五日，被上
    訴人收取手續費及足額擔保品，所開立之保證書應就保證期
    間內所有到期未獲清償之貨款均具擔保效力，卻開立完全不
    具保證效力或不符當事人真意之保證書，被上訴人顯係詐欺
    宬強公司及上訴人等語。惟查關於被上訴人與宬強公司之九
    十三年授信業務總額度七千萬元，係由宬強公司提供二千一
    百萬元定存單設質擔保，另以該公司應收帳款為擔保，被上
    訴人就履約保證部分係以無擔保承作，無須另提擔保。而被
    上訴人就系爭保證書按保證金額年利率百分之一收取三個月
    手續費計三萬七千五百元，與所負一千五百萬元保證責任顯
    然不相當。又上訴人與宬強公司貨品交易，採月結四十五天
    之方式付款，係上訴人與宬強公司間自由約定，並不能拘束
    非契約交易之第三人，無論被上訴人是否知悉此二家公司交
    易條件之付款方式採月結四十五天付款，均無法推論被上訴
    人願意就保證書之保證期間內，宬強公司所有到期未付之貨
    款負保證之意。且上訴人收受系爭保證書，如認月結四十五
    天之付款條件，不利於保證責任之條件成就時，其亦可要求
    貨品之買受人即宬強公司變更付款方式，改採月結二十日或
    三十日付款，或另提供擔保。自不能僅以付款方式採月結四
    十五天，即認在系爭保證書保證期間以前賒帳購入，所有未
    付貨款而於保證期間內到期者，均可為保證範圍。茲履約保
    證為被上訴人與宬強公司授信往來交易項目之一，被上訴人
    基於宬強公司信用狀況、擔保能力及風險評估，開立系爭保
    證書，於保證書詳載保證內容，縱然被上訴人不希望開立保
    證期間較長之保證書，乃基於風險考量，宬強公司或上訴人
    如認三個月保證期間不符合需求，亦得申請較長保證期間，
    自難謂被上訴人有詐欺上訴人或宬強公司之情，上訴人主張
    其與宬強公司採月結四十五天之付款方式為被上訴人所明知
    ，被上訴人開立保證書未能完全擔保，應負詐欺責任云云，
    殊非可取。
  (六)上訴人主張系爭保證書為定型化契約，依消費者保護法第十
    一條第二項規定，應為有利於上訴人之解釋。如依被上訴人
    之解釋，所約定之保證期間過短，減輕預定契約條款之當事
    人之責任，而有民法第二百四十七條之一第一款規定之情形
    ，應歸於無效等語。然定型化契約指當事人一方預定用於同
    類型契約之條款而訂定之契約，若當事人雙方就契約條款可
    自由決定取捨，自非定型化契約。觀諸宬強公司委由被上訴
    人開立之保證書（見本院卷第31至33頁、第185、186頁），
    及宬強公司委由訴外人寶華商業銀行、華南商業銀行股份有
    限公司開立之保證書內容，與系爭保證書內容完全相同，此
    有保證書、本院九十五年度重上字第四九六號民事判決可憑
    （見本院卷第34、35頁、第220至224頁），而他公司委由被
    上訴人開立之保證書三紙內容則各有不同，更與系爭保證書
    不同，亦有保證書可稽（見本院卷第187至189頁），顯見關
    於購料履約保證書之內容尚非全由被上訴人所定，各公司得
    依其需求委請被上訴人開立，宬強公司尚非全無變更之餘地
    ，系爭保證書內容縱非宬強公司所擬，亦應為宬強公司所接
    受之內容，而為其與各往來銀行所使用者。依被上訴人與各
    公司往來情形，履約保證書條款非必然相同，而系爭保證書
    之本文條款有三條，宬強公司並非毫無取捨之自由，如經其
    提出要求，被上訴人亦有可能增長保證期間或為其他約定之
    條款，是系爭保證書與所謂定型化契約有別，尚無民法第二
    百四十七條之一第一款規定之適用，上訴人此部分主張亦無
    可取。
  (七)上訴人主張如依被上訴人就系爭保證書之解釋，將使載明保
    證期間三個月，實際上被上訴人僅負擔二十二天之保證責任
    現象，不合理限縮保證書之保證內容，有違誠信原則等語。
    惟所謂誠實信用原則，係在具體權利義務之關係，依正義公
    平之方法，確定並實現權利之內容，避免當事人間犧牲他方
    利益以圖利自己，自應以權利人及義務人雙方利益為衡量依
    據，並應考察權利義務之社會上作用，於具體事實妥善運用
    之方法。購料履約保證既僅係被上訴人提供予宬強公司信用
    融資項目之一，宬強公司需要被上訴人出具保證書時，尚需
    簽立申請書，經被上訴人審核後，再決定是否出具保證書及
    核定保證之期間，如需保證期間較長之保證書，宬強公司可
    提出申請，再由被上訴人決定是否承作，被上訴人開立三個
    月保證期間之保證書，尚難認有違反誠信原則之處。況上訴
    人如認宬強公司所提供履約保證之保證期間過短，亦可要求
    宬強公司另覓足以擔保貨款債權之保證書，或向被上訴人連
    繫確認保證範圍後，再決定是否接受系爭保證書，然上訴人
    均未為之，其主張系爭保證書依被上訴人之解釋有違誠信原
    則云云，委無足取。
六、綜上所述，被上訴人抗辯依系爭保證書之約定，需宬強公司
    向上訴人於保證期間內（九十四年十月四日至同年十二月三
    十一日止）賒帳購入貨品，到期未付貨款，且已通知被上訴
    人貨款為限，被上訴人方負保證責任，為可採信。從而，上
    訴人主張本於系爭保證書之法律關係，請求被上訴人給付一
    千五百萬元及自九十四年十一月十六日起至清償日止，按年
    息百分之五計算之利息，為無理由，不應准許。其假執行之
    聲請亦失所附麗，應併予駁回。原審為上訴人敗訴之判決，
    及駁回其假執行之聲請，並無不合。上訴意旨指摘原判決不
    當，求予廢棄改判，為無理由，應予駁回。
七、本件事實已明，兩造其餘攻擊、防禦方法及主張之證據，經
    本院斟酌後，認均不影響本判決之結果，爰不再一一論述，
    併此敘明。
據上論結，本件上訴為無理由。依民事訴訟法第四百四十九條第
一項、第七十八條，判決如主文。
中    華    民    國    98    年    4     月    28    日
                  民事第十庭
                      審判長法  官  黃豐澤
                            法  官  吳謀焰
                            法  官  林麗玲
正本係照原本作成。
如不服本判決，應於收受送達後20日內向本院提出上訴書狀，其
未表明上訴理由者，應於提出上訴後20日內向本院補提理由書狀
（均須按他造當事人之人數附繕本）上訴時應提出委任律師或具
有律師資格之人之委任狀；委任有律師資格者，另應附具律師資
格證書及釋明委任人與受任人有民事訴訟法第466條之1第1項但
書或第2項（詳附註）所定關係之釋明文書影本。
中    華    民    國    98    年    4     月    29    日
                            書記官  陶美玲
附註：
民事訴訟法第466條之1（第1項、第2項）：
對於第二審判決上訴，上訴人應委任律師為訴訟代理人。但上訴
人或其他法定代理人具有律師資格者，不在此限。
上訴人之配偶、三親等內之血親、二親等內之姻親，或上訴人為
法人、中央或地方機關時，其所屬專任人員具有律師資格並經法
院認為適當者，亦得為第三審訴訟代理人。


司法院資訊處製作；財團法人民間司法改革基金會備份。
